【裁判字號】    98,交上訴,108
【裁判日期】    981119
【裁判案由】    過失致死
【裁判全文】
臺灣高等法院刑事判決               98年度交上訴字第108號
上  訴  人  臺灣臺北地方法院檢察署檢察官
上  訴  人
即  被  告  甲○○
選任辯護人  范世琦律師
上列上訴人因被告過失致死案件，不服臺灣臺北地方法院97年度
交訴字第70號，中華民國98年6 月25日第一審判決（起訴案號：
臺灣臺北地方法院檢察署97年度偵字第3748、5340號），提起上
訴，本院判決如下：
    主  文
原判決撤銷。
甲○○從事業務之人，因業務上之過失致人於死，處拘役伍拾日
，如易科罰金，以新臺幣壹仟元折算壹日。緩刑貳年。
    事  實
一、甲○○自民國九十六年一月十六日起，服務於臺北市政府環
    境保護局溝渠第一隊，因該隊業務需要，並自同年十二月二
    十六日起兼任該隊公務車之司機，負責駕駛公務車，為從事
    駕駛業務之人。其於九十七年一月二十六日凌晨五時四十一
    分許，駕駛車牌號碼：BY－2741號公務小貨車，沿臺北市○
    ○路北往南方向行駛，駛至限速五十公里之松仁路與信義路
    交岔路口時，因遇路口紅燈，乃將該車輛停放在內側第三車
    道停止線前等停紅燈，嗣於交通管制燈號變換為綠燈，欲駕
    駛車輛繼續往前行駛，始發現前揭車輛已故障，無法發動，
    而妨害行經該車道車輛之通行。甲○○本應注意在夜間照明
    不清之道路停車，應顯示停車燈光，以防後車追撞，及所駕
    駛汽車發生故障不能行駛，應即設法移置於無礙交通之處，
    該故障車輛在移置前及移置後均應豎立車輛故障標誌，且該
    標誌在車速逾四十公里之路段，應豎立於車身後方三十公尺
    至一百公尺路面上，而依當時情形，並無不能開啟車後閃光
    警示燈或不能設置車輛故障標誌之情事，卻於該車無法行駛
    之情況下，繼續留在車上試圖移動車輛，而疏未注意立刻開
    啟車後閃光警示燈，並下車於車身後方三十至一百公尺處設
    置警告注意前有故障車輛之上述標誌。嗣於當日凌晨五時四
    十五分許左右，適有程建銘因飲酒過量，已達不能安全駕駛
    動力交通工具之程度，猶騎乘車牌號碼：A2N－225號重型機
    車沿臺北市○○路內側第三車道由北往南方向行駛，途經該
    路段車道內時，因甲○○未即時於上開小貨車後方三十至一
    百公尺處未設有車輛故障標誌，程建銘酒後騎乘前開重型機
    車於接近時，因飲酒後反應遲鈍、視距受限，亦疏未注意前
    方有此車輛故障並放置於道路中央，即貿然駛入上開車道，
    自後追撞該小貨車，以致人車倒地，受有頭部外傷、腦出血
    、顱骨開放性骨折之傷害。程建銘於事故發生後，隨即經送
    醫院急救，於醫治過程中，經抽血檢驗其酒精濃度高達205.
    0 mg/dl ，嗣經送醫急救後延至同年二月一日凌晨五時三十
    五分許終因腦幹衰竭而死亡。甲○○於肇事後，留在現場向
    前往處理之臺北市政府警察局交通大隊信義分隊警員承認為
    肇事人，並接受裁判。
二、案經臺北市政府警察局信義分局移送臺灣臺北地方法檢察署
    檢察官偵查起訴。
    理  由
壹、證據能力方面
    按被告以外之人於審判外之陳述，雖不符刑事訴訟法第一百
    五十九條之一至之四之規定，而經當事人於審判程序同意作
    為證據，法院審酌該言詞陳述或書面陳述作成時之情況，認
    為適當者，亦得為證據。當事人、代理人或辯護人於法院調
    查證據時，知有第一百五十九條第一項不得為證據之情形，
    而未於言詞辯論終結前聲明異議者，視為有前項之同意，刑
    事訴訟法第一百五十九條之五規定甚明。查本件臺北市政府
    警察局信義分局交通分隊警員唐沛寧所製作之道路交通事故
    現場圖、道路交通事故調查報告表、補充資料、道路交通事
    故肇事人自首情形紀錄表，雖屬被告以外之人在審判外之陳
    述，且不符刑事訴訟法第一百五十九條之一至之四之規定，
    惟當事人就上開審判外之陳述，於原審及本院言詞辯論終結
    前均未聲明異議，而本院審酌渠等於陳述作成時之情況，認
    為以之作為證據為適當，依上開規定，得採為本案之證據。
    另卷附台北醫學大學附設醫院出具被害人受傷之診斷證明書
    ，乃該院從事醫療業務之醫師，於例行性之急救過程中，對
    被害人所為醫療行為，於業務上出具之診斷書，屬於醫療業
    務上或通常醫療業務過程所製作之證明文書，依刑事訴訟法
    第一百五十九條之四第二款規定，亦得為本案之證據，均合
    先敘明。
貳、實體方面
一、訊據被告甲○○固坦承駕駛上開公務小貨車行經上開時、地
    等停紅燈後，欲駕駛車輛繼續往前行駛，始發現前揭車輛已
    故障，無法發動，而將車輛停放在內側第三車道內，及遭被
    害人程建銘騎機車自後擦撞上開小貨車，被害人因而不治死
    亡等情不諱，惟矢口否認有何業務過失犯行，辯稱：伊駕車
    到該路口等停紅燈後，因車子老舊熄火，發動起來，也剛好
    是綠燈，被害人就騎乘機車由後方撞過來。另依法院勘驗現
    場監視器光碟內容，及伊當日在四十五分三十秒已撥打電話
    報警之情形，可認定伊等停紅燈見轉成綠燈而欲起步通行時
    熄火，此期間，應不超過二分三十一秒，在這短促期間內實
    不可能完成調整排檔、發動二次，按下警示燈，發動成功準
    備起步時，尚須下車至車後方三十公尺至一百公尺處豎立故
    障標誌。何況，被害人當時有飲酒，又屬徹夜未眠疲勞、高
    速騎乘機車，即便本案被告有在車後豎立故障標誌，亦無產
    生防果可能性，伊並無過失云云。經查：
  (一)被告自民國九十六年一月十六日起，服務於臺北市政府環境
    保護局溝渠第一隊，因該隊業務需要，並自同年十二月二十
    六日起兼任該隊公務車之司機，負責駕駛公務車乙情，有臺
    北市政府環境保護局九十八年九月九日覆函一紙附卷可參。
    而被告於九十七年一月二十六日凌晨駕駛臺北市政府環境保
    護局管有之車牌號碼：BY－2741號公務小貨車，沿臺北市○
    ○路北往南方向行駛，於行經該松仁路與信義路交岔路口時
    ，因遇路口紅燈，乃將該車輛停放在內側第三車道停止線前
    等停紅燈，嗣於交通管制燈號變換為綠燈，欲駕駛車輛繼續
    往前行駛，始發現前揭車輛已故障，無法發動。嗣旋即有被
    害人因飲酒過量，已達不能安全駕駛動力交通工具之程度，
    猶騎乘車牌號碼：A2N－225號重型機車沿臺北市○○路內側
    第三車道由北往南方向行駛，途經該路段車道內時，不慎自
    後追撞被告所駕駛前揭小貨車，以致被害人人車倒地，受有
    頭部外傷、腦出血、顱骨開放性骨折之傷害。被害人於事故
    發生後，隨即經送醫院急救，於醫治過程中，經抽血檢驗其
    酒精濃度高達205.0mg/dl，嗣經送醫急救後延至同年二月一
    日凌晨五時三十五分許終因腦幹衰竭死亡等情，為被告所不
    否認，並有卷附道路交通事故現場圖、道路交通事故調查報
    告表(一)、(二)、臺北市政府警察局信義分局道路交通事故
    當事人酒精測定紀錄表、現場照片、臺灣臺北地方法院檢察
    署檢察官勘驗筆錄、相驗屍體證明書、驗斷書、相驗屍體照
    片及臺北醫學大學附設醫院診斷證明書等在卷可稽，是此部
    分事實堪以認定。
  (二)本案車禍事故現場所拍攝之監視器錄影光碟，經原審當庭播
    放勘驗結果：1.監視錄影00000000000000信
    義路與松仁路口部分：此部分係採固定式攝影，現場為夜間
    。畫面錄影時間為九十七年一月二十六日凌晨五時四十一分
    五十九秒，畫面右上角出現一輛白色小貨車並停止於車道內
    ，此時該交叉路口，被告行向之車輛與對向車輛皆停止，該
    交叉路口另一道路車輛屬於可行進的狀態，嗣畫面時間九十
    七年五月二十六日凌晨五時四十三分零一秒時，被告車輛行
    向之其他車輛已陸續通行。‧‧‧2.勘驗監視錄影0000
    00000000000的部分：此部分係採移動式攝影
    即每隔一段時間變換攝影之地點，錄影畫面時間九十七年一
    月二十六日凌晨五時四十一分五十七秒該攝影機轉換拍攝至
    本案肇事路口時，已見白色小貨車停止於內側車道數來第三
    車道內，此時該小貨車後面斗蓬處兩側有各一個紅、白色亮
    光，左側紅色亮點不斷閃動，右側亮光並無閃動的情況，‧
    ‧‧至五時四十二分十三秒錄影畫面切換至其他路口。畫
    面錄影時間為凌晨五時四十四分十一秒時攝影畫面切換至本
    案肇事路口，該白色小貨車仍停放於該處，‧‧‧至凌晨五
    時四十四分二十七秒攝影畫面切換至其他路口。畫面錄影
    時間為凌晨五時四十六分二十三秒時攝影畫面切換至本案肇
    事路口，已是本案車禍事故現場後之影像，該白色小貨車仍
    停放在第三車道，但車後斗蓬已無白色亮光，左側紅色亮點
    已無閃動，‧‧‧等情，此有勘驗筆錄在卷足憑（原審卷第
    一○二、一○三頁）。是依該勘驗監視錄影光碟內容，可知
    ，被告駕駛車輛於該路口等停紅燈後，至遲應於九十七年一
    月二十六日凌晨五時四十三分零一秒，行進方向之交通管制
    燈號轉換為綠燈時，已知悉己身所駕駛車輛發生故障，無法
    移動之情形。又因該路口監視器於九十七年一月二十六日凌
    晨五時四十四分二十七秒攝影畫面切換至其他路口時，尚未
    發生本案車禍事故，另於九十七年一月二十六日凌晨五時四
    十六分二十三秒再對準本案肇事路口攝影時，已是本案車禍
    事故之後景象，佐以被告自承是在九十七年一月二十六日凌
    晨五時四十五分三十秒撥打報警電話等語，顯見被告於知悉
    所駕駛車輛因故障，無法移動駛離車道內後，是在該日凌晨
    五時四十三分後至同日凌晨五時四十五分三十秒期間（約有
    二分三十秒之時間）之某時，即因被害人騎乘機車，由後方
    追撞被告所駕駛前揭車輛，而肇至本案車禍事故。
  (三)按汽車發生故障不能行駛，應即設法移置於無礙交通之處，
    該故障車輛在未移置前或移置後均應豎立車輛故障標誌，該
    標誌在行車時速四十公里之路段，應豎立於車身後方五公尺
    至三十公尺之路面上，在行車時速逾四十公里之路段，應豎
    立於車身後方三十公尺至一百公尺之路面上，交通擁擠之路
    段，應懸掛於車身之後部，道路交通安全規則第一百十二條
    第一項第十二款前段定有明文規定。此一規定係針對因故障
    占用道路之汽車而設，目的係要求汽車行駛有一定速度之道
    路上發生故障之車輛駕駛人，在未能移置車輛於無礙交通處
    所之前，應在其他車輛駛來方向之其車身後方一定距離處豎
    立車輛故障標誌，俾能及早通知由後方駛來之車輛駕駛人注
    意，並有所緩衝，以保障其他用路人之安全。是車輛駕駛人
    駕駛車輛行駛於道路上，發現車輛故障，且在無法馬上將車
    輛移置於無礙交通處所之前，本即應立即下車至車後方之法
    定距離處擺放車輛故障標誌，警示後方其他來車後，方可返
    回至車上再試行發動車輛或尋求其他救援。惟查，被告自始
    均不否認發現車輛無法移動後，確實未曾下車於車身後方三
    十至一百公尺處豎立警告注意前有故障車輛之故障標誌，而
    被告卻於知悉所駕駛車輛因故障，無法移動駛離車道後，迄
    至被害人騎乘機車由後方撞擊上之期間，被告並未下車於車
    身後方三十至一百公尺處豎立警告注意前有故障車輛之故障
    標誌之情，至為明確。且依被告於原審所供：當時伊係因車
    子老舊熄火，想趕快發動車輛等語（原審卷第七七頁反面）
    ，顯見被告是因繼續留在車上試圖移動車輛，始未立刻下車
    擺放車輛故障警示標誌。然以被告知悉所駕駛車輛因故障，
    無法移動駛離車道至本案車禍事故發生時間（即約有二分三
    十秒之時間），及本院請被告模擬車輛熄火且重新啟動未果
    時，至取出故障警示標誌並擺放於車後三十公尺亦僅需時約
    一分鐘（有本院九十八年十月十四日勘驗筆錄可參，本院卷
    第八四頁）以觀，被告若於發現所駕駛前揭車輛因故障無法
    繼續行駛之狀況後，能冷靜以對，立即下車，取出車後車輛
    故障警示標誌，且依法定距離擺放，而非繼續留在車上試圖
    移動車輛，此約數分鐘期間，應屬足夠，是被告顯有延誤下
    車處理，並在法定距離處擺放車輛故障警示標誌之情事。是
    被告所辯：其於此短促時間內不可能完成調整排檔、發動二
    次，按下警示燈，發動成功準備起步時，尚須下車至車後方
    三十公尺至一百公尺處豎立故障標誌云云，尚無可採。被告
    係領有合格之貨車職業駕駛執照之人，自應注意上開規定，
    且肇事當時肇事路段係限速五十公里之路段，並無不能注意
    之情事，亦有上開道路交通事故調查報告表(一)、(二)  足
    按，詎被告竟疏未注意及此，於其所駕駛車輛因故障而無法
    移動駛離車道後，未立即下車於車身後方三十至一百公尺處
    豎立警告注意前有故障車輛之故障標誌，以致肇事，其行為
    自有過失，甚為明確。且被害人係因被告之過失駕車行為而
    死亡，此亦有臺灣臺北地方法院檢察署檢察官勘驗筆錄、相
    驗屍體證明書、驗斷書、相驗屍體照片及臺北醫學大學附設
    醫院診斷證明書等在卷可稽，是被告之過失行為與被害人程
    建銘死亡間，亦有因果關係。況參以臺北市車輛行車事故鑑
    定委員會之鑑定意見，亦同此見解有該會鑑定意見書一份在
    卷可憑。
  (四)被告另辯稱：被害人係酒後騎乘機車，又徹夜未眠疲勞、高
    速騎乘機車，即便其在車後豎立故障標誌，亦無產生防果可
    能性乙節。惟所謂相當因果關係，係指依經驗法則，綜合行
    為當時所存在之一切事實，為客觀之事後審查，認為在一般
    情形下，有此環境，有此行為之同一條件，均可發生同一之
    結果者，則該條件即為發生結果之相當條件，行為與結果即
    有相當因果關係。反之，若在一般情形下，有此同一條件存
    在，而依客觀之審查，認為不必皆發生此結果者，則該條件
    與結果並不相當，不過為偶然之事實而已，其行為與結果間
    即無相當因果關係。本件被告所駕駛前揭車輛因故障而置放
    於道路中間之事，顯非行駛在其後方之一般道路用路人所能
    預見或料想得到，更確實造成往來行車之嚴重危險甚明。且
    以被告於知悉所駕駛車輛因故障，無法移動駛離車道後，尚
    有足夠時間令其下車在法定距離處豎立警告注意前有故障車
    輛之故障標誌，其竟未為前述於車身後方之法定距離處豎立
    警告注意前有故障車輛之故障標誌，致使行經上址之車輛駕
    駛人未有適當之緩衝時間發現前方路面有故障車輛之阻隔，
    並終致被害人騎乘機車由後方駛來之際，突然見此情況，應
    變不及而發生車禍碰撞事故，揆諸前揭說明，被告之未為前
    述於車身後方三十至一百公尺處豎立車輛故障標誌之過失行
    為，與該車禍事故之發生當有因果關係。至被害人於事發當
    時，已因服用酒類而達不能安全駕駛機車之程度，猶騎乘機
    車，且因酒後反應遲鈍、視距受限，未注意車前狀況，以致
    由後方追撞被告因熄火停放在道路中間之前開小貨車，被害
    人對本件車禍之發生亦與有過失，惟此仍無解於被告過失責
    任之成立，被告此部分辯解，亦不足採信。
  (五)卷附臺北市車輛行車事故鑑定覆議委員會鑑定覆議意見書，
    雖認定被告並無肇事因素，然該鑑定委員會認被告未有足夠
    時間可下車擺放車輛故障警示標誌乙情，顯與本院前開認定
    之事實及卷內跡證不符，是上開鑑定意見並不足資為有利於
    被告之證據。
  (六)綜上所述，本件事證明確，被告犯行，洵堪認定，應依法論
    科。
二、按刑法上所謂「業務」，乃指其本人直接所選擇生活上之地
    位而言（最高法院二十年上字第七八九號判例參照）。被告
    既自民國九十六年十二月二十六日起，兼任臺北市政府環境
    保護局溝渠第一隊公務車之司機，負責駕駛公務車，且被告
    於上開肇事時適駕駛上開公務車執行職務，是其於從事上開
    駕車過程中，因過失致人死亡，核其所為，係犯刑法第二百
    七十六條第二項之業務上過失致人於死罪。又被告於車禍發
    生後旋即向前來處理車禍案件之臺北市政府警察局交通大隊
    信義分隊警員坦承肇事，有臺北市○○○○○道路交通事故
    肇事人自首情形記錄表一份可憑，被告係對於未發覺之罪自
    首而受裁判，應減輕其刑。
三、原判決對被告予以論科，固非無見。惟查，被告所駕之上開
    小貨車後面左右上方及車牌左右兩旁各裝置有一閃光之警示
    燈，此警示燈於該車熄火狀態下仍可運作，業據本院勘驗屬
    實，製有勘驗筆錄在卷可憑（本院卷第八三頁反面）。且原
    審經勘驗監視錄影000000000000000的部分
    ：錄影畫面時間九十七年一月二十六日凌晨五時四十一分五
    十七秒該攝影機轉換拍攝至本案肇事路口時，已見白色小貨
    車停止於內側車道數來第三車道內，此時該小貨車後面斗蓬
    處兩側有各一個紅、白色亮光，左側紅色亮點不斷閃動，已
    如上述，而上開小貨車後面斗蓬處兩側有各一個紅、白色亮
    光，即為警示燈，亦經本院勘驗無誤，堪認被告所駕上開小
    貨車於事故發生前確已開啟閃光警示燈，原判決猶以被告疏
    未注意立刻開啟車後閃光警示燈為其應負本件肇責之過失原
    因，所認事實，顯與卷存證據資料不符，自有未當。被告猶
    執陳詞提起上訴，否認犯罪，及檢察官上訴指摘原判決量刑
    過輕，雖均無理由，然被告抗辯其有肇事前開啟警示燈，原
    判決認定有誤等語，尚堪採信。是原判決既有可議，自屬無
    法維持，應由本院將原判決撤銷，另為適法之諭知。爰審酌
    被告無前科，有本院被告前案紀錄表可按，素行尚佳，其因
    過失行為造成被害人程建銘死亡之結果，致使被害人家屬受
    有無盡之哀痛，及其過失情節較輕，被害人亦與有過失，且
    應負之過失責任較重，暨現已與被害人家屬達成和解，暨犯
    罪後態度等一切情狀，量處如主文第二項所示之刑，並諭知
    易科罰金之折算標準。另被告未曾因故意犯罪受有期徒刑以
    上刑之宣告，有本院被告前案紀錄表在卷可憑，已與被害人
    父母達成民事和解，有本院和解筆錄可稽，其經此教訓後，
    應知警惕，當無再犯之虞，本院因認對其所宣告之刑，以暫
    不執行為適當，爰併予宣告緩刑二年，以勵自新。
據上論斷，應依刑事訴訟法第三百六十九條第一項前段、第三百
六十四條、第二百九十九條第一項前段，刑法第二百七十六條第
二項、第六十二條前段、第四十一條第一項前段、第七十四條第
一項第一款，刑法施行法第一條之一，判決如主文。
本案經檢察官劉靜婉到庭執行職務。
中    華    民    國    98    年    11    月    19    日
            刑事第二十一庭審判長法  官  蔡聰明
                                法  官  趙文
                                法  官  楊力進
以上正本證明與原本無異。
如不服本判決，應於收受送達後十日內向本院提出上訴書狀，其
未敘述上訴之理由者並得於提起上訴後十日內向本院補提理由書
（均須按他造當事人之人數附繕本）「切勿逕送上級法院」。
                                書記官  楊麗娟
中    華    民    國    98    年    11    月    19    日
附錄：本案論罪科刑法條全文
刑法第276條第2項
（業務過失致死罪）
從事業務之人，因業務上之過失犯前項之罪者，處5 年以下有期
徒刑或拘役，得併科3千元以下罰金。


司法院資訊處製作；財團法人民間司法改革基金會備份。
